ACORDAO-COMPLETO-2485134

ACÓRDÃO 8491/2021 ATA 22/2021 - SEGUNDA CÂMARA

VISTOS, relatados e discutidos estes autos em que se analisam atos de reversão e alteração de pensão especial de ex-combatente emitidos pelo Serviço de Inativos e Pensionistas da Marinha, em benefício das Sras. Amara Mariano de Souza, Antonia Rodrigues de Souza, Euza Maria Gomes, Iara Vieira da Silva e Maria do Socorro Feitoza de Oliveira.   
ACORDAM os Ministros do Tribunal de Contas da União, reunidos em Sessão da 2ª Câmara, ante as razões expostas pelo Relator, e com fulcro no art. 71, incisos III e IX, da Constituição Federal e nos arts. 1º, inciso V, e 39, inciso II, da Lei 8.443/1992, c/c o art. 259, inciso II, do Regimento Interno/TCU, em:
9.1. considerar prejudicados, por perda de objeto, os atos referentes às pensões especiais instituídas por Manoel José da Silva e Manoel Rodrigues de Souza (peças 13 e 14) , devido ao falecimento das respectivas beneficiárias, a teor do disposto no art. 260, § 5º, do Regimento Interno/TCU; 
9.2. reconhecer o registro tácito dos atos das pensões especiais instituídas pelos Srs. Manoel Feitosa Costa (peça 11) , Manoel Joaquim de Souza (peça 12) e Manoel Vicente de Paula Gomes (peça 15) , em consonância com o decidido pelo Supremo Tribunal Federal, em sede de repercussão geral, no julgamento do RE 636.553;
9.3. determinar ao Serviço de Inativos e Pensionistas da Marinha que acompanhe os desdobramentos da Ação Rescisória 0008768-39.2008.4.02.0000;
9.4. restituir os autos à Sefip, para que dê imediato início aos procedimentos destinados à revisão de ofício do ato instituído por Manoel Vicente de Paula Gomes, nos termos do subitem 9.2.3 do Acórdão 122/2021-TCU-Plenário, oportunidade em que poderá também apurar o eventual desfecho da Ação Rescisória mencionada no subitem 9.3 acima;
9.5. dar ciência desta deliberação às interessadas a que se refere o subitem 9.2 retro.

Atos de reversão de pensão especial de ex-combatente emitidos pelo Serviço de Inativos e Pensionistas da Marinha em benefício das Sras. Amara Mariano de Souza, Antonia Rodrigues de Souza, Euza Maria Gomes, Iara Vieira da Silva e Maria do Socorro Feitoza de Oliveira.

Segunda Câmara

Serviço de Inativos e Pensionistas da Marinha.

3. Interessadas: Amara Mariano de Souza (XXX.755.834-XX), Antonia Rodrigues de Souza (XXX.677.474-XX), Euza Maria Gomes (XXX.382.817-XX), Iara Vieira da Silva (XXX.257.844-XX) e Maria do Socorro Feitoza de Oliveira (XXX.961.063-XX).

13.1. Ministros presentes: Bruno Dantas (Presidente), Augusto Nardes, Aroldo Cedraz e Raimundo Carreiro.
13.2. Ministro-Substituto presente: Marcos Bemquerer Costa (Relator).

MARCOS BEMQUERER

Adoto como parte do Relatório, com os pertinentes ajustes de forma, a instrução da Secretaria de Fiscalização de Pessoal, atual Secretaria de Fiscalização de Integridade de Atos e Pagamentos de Pessoal e Benefícios Sociais - Sefip, por meio da qual os atos de concessão de pensão especial objeto destes autos foram assim analisados (peças 17 e 18) : 
"INTRODUÇÃO
1.	Trata-se de atos de concessão de pensão especial [às] beneficiári[as] supracitad[as], benefício concedido pela Marinha do Brasil.
2.	Os atos foram submetidos à apreciação do Tribunal de Contas da União (TCU) para fim de registro, nos termos do art. 71, inciso III, da Constituição Federal. O cadastramento e a disponibilização ao TCU ocorreram por intermédio do Sistema de Apreciação e Registro de Atos de Admissão e Concessões (Sisac) , na forma dos arts. 2º, caput e inciso VI, e 4º, caput, da Instrução Normativa TCU 55/2007, vigente à época.
EXAME TÉCNICO
3.	Os procedimentos para exame, apreciação e registro de atos de pessoal encontram-se, atualmente, estabelecidos na Instrução Normativa TCU 78/2018 e na Resolução TCU 206/2007. Em seus arts. 4º, § 2º, e 3º, § 3º, respectivamente, essas normas dispõem que os atos de pessoal disponibilizados por meio do Sisac devem ser submetidos à crítica automatizada do próprio sistema, com base em parâmetros predefinidos.
4.	Relativamente aos atos de concessão de pensão militar, as rotinas de crítica das informações cadastradas no Sisac foram elaboradas e validadas levando-se em conta as peculiaridades desses atos. Os itens de verificação do sistema compreendem prazos e fundamentos legais, assim como eventuais ocorrências de acumulação. Trata-se de verificações mais abrangentes, minuciosas e precisas do que aquelas que podem ser realizadas por mãos humanas, proporcionando um nível de segurança ainda maior.
5.	Além da crítica automatizada, há verificação humana adicional no caso de haver alertas do sistema ou informações não formatadas, como esclarecimentos do gestor ou do controle interno. 
6.	O ato 10637508-06-2015-000271-8 institui como beneficiária a Sra. Maria do Socorro Feitoza de Oliveira, filha do ex-combatente, com base em decisão judicial, que embora não tenha transitado em julgado, firmou entendimento quanto ao direito da interessada em ter a favor de si revertida a pensão especial em questão (peça 2) .
7.	O ato 10637508-06-2015-000249-1 institui como beneficiária a Sra. Amara Mariano de Souza, viúva do ex-combatente, com base em decisão judicial, cujo processo já se encontra arquivado definitivamente (peça 3) .
8.	Foi constatado o óbito da Sra. Antonia Rodrigues de Souza (XXX.677.474-XX) , beneficiária da pensão instituída pelo ex-combatente Manoel Rodrigues de Souza, e da Sra. Iara Vieira da Silva (XXX.257.844-XX) , beneficiária da pensão instituída pelo ex-combatente Manoel José da Silva (XXX.023.014-XX) , situação que implica a cessação de efeitos financeiros. 
9.	Cabe a aplicação do art. 260, § 5º, do Regimento Interno/TCU, segundo o qual deverá ser considerado prejudicado, por perda de objeto, o exame dos atos de pessoal cujos efeitos financeiros tenham cessados antes de sua apreciação.
10.	A pensão especial instituída por Manoel Vicente de Paula Gomes tem como base sentença judicial transitada em julgado. 
11.	Diligência foi endereçada ao órgão de origem com o objetivo de ter acesso ao teor da decisão e à certidão de trânsito em julgado (Ofício 1.620/2020-TCU/Sefip, de 16/10/2020, peça 4) .
12.	Em resposta à diligência, a Marinha do Brasil encaminhou o Ofício 60-2992/SVPM-MB, de 16/11/2020 (peça 8) , cuja análise revela que o pagamento da pensão especial foi suspenso por força de decisão em sede de ação rescisória, tendo em vista que a beneficiária Euza Maria Gomes acumula uma pensão militar com a pensão especial, ambas instituídas pelo mesmo militar, em flagrante afronta ao art. 1º da Lei 5.315/1967, que considera ex-combatente:
'todo aquele que tenha participado efetivamente de operações bélicas, na Segunda Guerra Mundial, como integrante da Força do Exército, da Força Expedicionária Brasileira, da Força Aérea Brasileira, da Marina de Guerra e da Marinha Mercante, e que, no caso de militar, haja sido licenciado do serviço ativo e com isso retornado à vida civil definitivamente'.
13.	O militar em questão permaneceu na vida de caserna, tanto que a sua filha, a Sra. Euza Maria Gomes, é beneficiária, também, de pensão militar.
14.	Embora a decisão judicial não tenha transitado em julgado, a concessão de pensão especial é flagrantemente ilegal, podendo o ato de concessão ser considerado ilegal. Cabe, entretanto, determinar que o Comando da Marinha acompanhe o desfecho de tal ação judicial e, caso haja decisão favorável à beneficiária, proceda o pagamento do benefício por força de tal decisão, apesar da ilegalidade do ato, pois não cabe ao Tribunal contrariar decisão proferida pelo judiciário.
 (...) 
PROPOSTA DE ENCAMINHAMENTO
[15].	Ante o exposto, propõe-se:
a)	considerar lega[is] e determinar o registro dos atos de concessão de pensão especial instituídas por Manoel Feitosa Costa (XXX.784.272-XX) e Manoel Joaquim de Souza (XXX.046.334-XX) , com fundamento nos arts. 71, inciso III, da Constituição Federal, 1º, inciso V, e 39, inciso II, da Lei 8.443/1992 e 260, § 1º, do Regimento Interno/TCU;
b)	considerar prejudicado, por perda de objeto, o exame do mérito dos atos de concessão de pensão especial instituídas por Manoel Rodrigues de Souza [XXX.000.001-XX] e Manoel José da Silva (XXX.023.014-XX) , com fundamento no art. 260, § 5º, do Regimento Interno/TCU:
c)	considerar ilegal o ato de concessão de pensão especial instituída por Manoel Vicente de Paula Gomes, negando-lhe o registro, com fundamento no art. 71, inciso III, da Constituição Federal, no art. 1º, inciso V, e art. 39, incisos I e II, da Lei 8.443/1992, no art. 260 do Regimento Interno/TCU;
c.1) dispensar o ressarcimento das quantias indevidamente recebidas de boa-fé¿ pela interessada, consoante o disposto no Enunciado 106 da Súmula da Jurisprudência do TCU; 
c.2) determinar ao Comando da Marinha que: 
c.2.1) dê ciência, no prazo de 15 (quinze) dias, a contar do recebimento da notificação deste Acórdão, à interessada, encaminhando a este Tribunal, no prazo de 30 (trinta dias) , comprovante da referida ciência; 
c.2.2) acompanhe o andamento da decisão judicial e, caso seja favorável a Sra. Euza Maria Gomes, proceda os pagamentos decorrentes do ato considerado ilegal, por estar amparado em decisão judicial;
d)	determinar à Secretaria de Fiscalização de Pessoal que monitore o cumprimento das medidas indicada no subitem c, representando a este Tribunal, caso necessário. 
2.		O Ministério Público junto ao TCU, representado pelo Procurador Rodrigo Medeiros de Lima, opina no sentido de que os todos os atos em apreço sejam considerados tacitamente registrados, por terem sido enviados ao TCU há mais de cinco anos, conforme se extrai do parecer abaixo transcrito (peça 20) : 
"3.	A Sefip propôs a ilegalidade do ato da pensão especial instituída por Manoel Vicente de Paula Gomes (peça 15) tendo em vista que a beneficiária, Euza Maria Gomes, acumula a PEEC com pensão militar também instituída pelo Sr. Manoel Vicente (peça 19) .
 (...) 
6.	Entretanto, observa-se que o ato de PEEC instituído por Manoel Vicente de Paula Gomes (peça 15) , e todos os demais atos do processo (peças 11-14) , foram enviados ao TCU há mais de cinco anos.
7.	No caso de ato com proposta de ilegalidade enviado ao TCU há mais de cinco anos, a jurisprudência anterior do Tribunal determinava a realização de oitiva do interessado, previamente à apreciação do ato, consoante entendimento firmado por meio do Acórdão 587/2011-TCU-Plenário.
8.	Ocorre que, em 19/2/2020, ao julgar o Recurso Extraordinário (RE) 636.553, o Supremo Tribunal Federal (STF) manteve sua jurisprudência acerca da inaplicabilidade do art. 54 da Lei 9.784/1999 no período entre a publicação do ato sujeito a registro pela Administração e a apreciação da sua legalidade pelos tribunais de contas, haja vista ainda inexistir ato perfeito e acabado, mas fixou a seguinte tese de repercussão geral (grifos inseridos) :
'Em atenção aos princípios da segurança jurídica e da confiança legítima, os Tribunais de Contas estão sujeitos ao prazo de 5 anos para o julgamento da legalidade do ato de concessão inicial de aposentadoria, reforma ou pensão, a contar da chegada do processo à respectiva Corte de Contas.'
9.	Assim, "findo o referido prazo, o ato de aposentação considerar-se-á registrado tacitamente" (grifos inseridos) , conforme consignou em seu voto o relator, Ministro Gilmar Mendes.
10.	Contra essa decisão a União opôs embargos de declaração, cujo julgamento foi encerrado em 4/12/2020, e o inteiro teor do [respectivo] acórdão [foi] publicado em 4/2/2021. Apesar de rejeitados os embargos, o relator esclareceu em seu voto que, passado o prazo de 5 anos contados da chegada do ato ao TCU, sem a finalização do processo, o ato restará automaticamente estabilizado, abrindo-se, contudo, a partir daí, a possibilidade de sua revisão, nos termos e prazo do art. 54 da Lei 9.784/1999.
11.	Na sessão do Plenário de 27/1/2021, o TCU prolatou o Acórdão 122/2021, ao aprovar o voto do Ministro Walton Alencar Rodrigues, no qual foi examinada a citada decisão do STF. O relator concluiu em seu voto que 'cabe ao TCU, por conseguinte, em atendimento à disposição legal e aos princípios da eficiência, da razoável duração do processo e da isonomia, evoluir, no entendimento e nos procedimentos, para compatibilizar suas decisões com a recente tese da Suprema Corte'. Asseverou que 'a partir do registro tácito do ato de concessão, é possível a sua revisão, no prazo de 5 anos, com base no aludido artigo da lei de processo administrativo', e que 'esse entendimento é plenamente compatível com o disposto no art. 260, § 2º, do Regimento Interno do TCU', segundo o qual:
'O acórdão que considerar legal o ato e determinar o seu registro não faz coisa julgada administrativa e poderá ser revisto de ofício pelo Tribunal, com a oitiva do Ministério Público e do beneficiário do ato, dentro do prazo de cinco anos da apreciação, se verificado que o ato viola a ordem jurídica, ou a qualquer tempo, no caso de comprovada má-fé.'
12.	Desse modo, tendo em vista que os atos integrantes dos autos foram enviados ao TCU há mais de cinco anos, bem como a tese de repercussão geral fixada pelo STF no RE 636.553, adotada pelo TCU por meio do Acórdão 122/2021-TCU-Plenário, este representante do Ministério Público de Contas da União opina porque os atos em apreço sejam considerados tacitamente registrados.
13.	Especificamente no que se refere ao ato de PEEC instituído por Manoel Vicente de Paula Gomes (peça 15) , enviado ao TCU em 16/12/2015, considerando a decisão do STF nos embargos de declaração opostos em face do RE 636.553, e que não transcorreu o prazo fixado no art. 54 da Lei 9.784/1999, c/c o art. 260, § 2º, do Regimento Interno do TCU, sugerimos a expedição de determinação à Sefip para que dê imediato início aos procedimentos destinados a revisão de ofício do ato, nos termos aprovados pelo Tribunal mediante o Acórdão 122/2021-TCU-Plenário, oportunidade em que poderá apurar o eventual desfecho da mencionada Ação Rescisória 0008768-39.2008.4.02.0000."
		É o Relatório.

Procurador Rodrigo Medeiros de Lima.

PESSOAL. PENSÃO ESPECIAL DE EX-COMBATENTE. PERDA DE OBJETO DE DOIS ATOS, DEVIDO AO FALECIMENTO DAS BENEFICIÁRIAS. REGISTRO TÁCITO DOS DEMAIS ATOS DISPONIBILIZADOS AO TCU HÁ MAIS DE CINCO ANOS, SEGUNDO ENTENDIMENTO FIXADO NO RE/STF 636.553. RETORNO DOS AUTOS À SEFIP PARA ADOÇÃO DE PROVIDÊNCIA. DETERMINAÇÃO À UNIDADE DE ORIGEM.

PENSÃO ESPECIAL DE EX-COMBATENTE (PEEC)

Secretaria de Fiscalização de Integridade de Atos e Pagamentos de Pessoal e Benefícios Sociais - Sefip.

Em apreciação atos de reversão ou alteração de pensão especial de ex-combatentes emitidos pelo Serviço de Inativos e Pensionistas da Marinha em favor de cinco beneficiárias:
- Maria do Socorro Feitoza de Oliveira, filha do instituidor Manoel Feitosa Costa, submetido ao TCU em 18/12/2015 (peça 11) ;
- Amara Mariano de Souza, viúva do instituidor Manoel Joaquim de Souza, submetido ao TCU em 18/12/2015 (peça 12) ; 
- Iara Vieira da Silva, viúva do instituidor Manoel José da Silva, submetido ao TCU em 07/03/2016 (peça 13) ;
- Antonia Rodrigues de Souza, viúva do instituidor Manoel Rodrigues de Souza, submetido ao TCU em 08/10/2015 (peça 14) ; 
- Euza Maria Gomes, filha do instituidor Manoel Vicente de Paula Gomes, submetido ao TCU em 16/12/2015 (peça 15) .
2.	Submetidos os atos a críticas automatizadas, a Secretaria de Fiscalização de Integridade de Atos e Pagamentos de Pessoal e Benefícios Sociais - Sefip propôs considerar:
	a) prejudicados, por perda de objeto, devido ao falecimento das beneficiárias, os atos referentes aos benefícios instituídos por Manoel José da Silva e Manoel Rodrigues de Souza (peças 13 e 14) ;
	b) legais as pensões especiais instituídas por Manoel Feitosa Costa e Manoel Joaquim de Souza (peças 11 e 12) ,
	c) ilegal a pensão especial instituída por Manoel Vicente de Paula Gomes (peça 15) , devido à acumulação do benefício em exame com pensão militar (peça 19) .
3.	Em que pese a proposta de ilegalidade do último ato acima mencionado, a Sefip propôs determinar que o Comando da Marinha acompanhe o resultado da Ação Rescisória 0008768-39.2008.4.02.0000 em curso no Tribunal Regional Federal da 2ª Região, que tem por objeto desconstituir  a  decisão judicial que assegurou o direito ao recebimento do benefício (peça 8, p. 1) , e, caso haja decisão favorável à beneficiária, proceda ao pagamento do benefício, em cumprimento à coisa julgada. 
4.	Por seu turno, o Ministério Público junto ao TCU, representado pelo Procurador Rodrigo Medeiros de Lima, opina no sentido de que os todos os atos em apreço sejam considerados tacitamente registrados, por terem sido enviados ao TCU há mais de cinco anos, com base na tese de repercussão geral fixada pelo STF no RE 636.553, adotada pelo TCU por meio do Acórdão 122/2021-TCU-Plenário.
5. 	 Adicionalmente, no que se refere ao ato instituído por Manoel Vicente de Paula Gomes (peça 15) , sugere determinação para que a Sefip dê imediato início aos procedimentos destinados à revisão de ofício do ato, nos termos aprovados pelo Tribunal mediante o Acórdão 122/2021-TCU-Plenário, oportunidade em que poderá apurar o eventual desfecho da mencionada Ação Rescisória 0008768-39.2008.4.02.0000.
6.	Nas situações de atos disponibilizados ao TCU há mais de cinco anos e sem julgamento de mérito, cumpre registrar que, mediante o Recurso Extraordinário 636.553, o Supremo Tribunal Federal, em sede de repercussão geral, fixou o prazo de cinco anos para que o TCU proceda ao registro dos atos de concessão inicial de aposentadoria, reforma ou pensão, após o qual serão considerados definitivamente registrados.
7.	Sobre esse assunto, o Plenário, na sessão de 27/01/2021, por meio do Acórdão 122/2021, sob a Relatoria do Ministro Walton Alencar Rodrigues, decidiu, entre outras medidas, o seguinte:
	"9.2. ordenar à Segecex que, em conjunto com a Sefip:
	(...) 
	9.2.2. identifique, entres os atos constantes da base de dados do Sistema de Apreciação e Registro de Atos de Admissão e Concessões (Sisac) e ou do Sistema de Atos de Pessoal (e-pessoal) pendentes de julgamento, aqueles que, à luz da decisão exarada pelo STF no Recurso Extraordinário 636.553/RS, devem ser considerados tacitamente registrados;
	9.2.3. identifique, entre os atos selecionados segundo o critério acima, aqueles que contenham algum tipo de ilegalidade e cujos prazos para revisão de ofício encontram-se em curso, adotando medidas sistematizadas para que sejam, com a maior brevidade possível, submetidos aos procedimentos de revisão de ofício, com fulcro no art. 54 da Lei 9.784/1999, c/c o art. 260, § 2º, do Regimento Interno do TCU;"
8. 	Este processo deu entrada em meu gabinete em 02/06/2021, quando já havia transcorrido, para todos os atos encartados nos autos, o prazo quinquenal aludido na referida deliberação do Supremo Tribunal Federal. Portanto, à luz da novel deliberação deste Tribunal, como sugerido pelo MPTCU, cumpre considerar tacitamente registrados os atos referentes aos benefícios instituídos por Manoel Feitosa Costa, Manoel Joaquim de Souza e Manoel Vicente de Paula Gomes (peças 11, 12 e 15) . 
9.	 Ao encaminhamento acima pode ser acrescida a proposta da Sefip, no sentido de que seja determinado à unidade de origem que acompanhe os desdobramentos da mencionada ação Rescisória 0008768-39.2008.4.02.0000. Outrossim, considerando que não transcorreu o prazo fixado no art. 54 da Lei 9.784/1999, c/c o art. 260, § 2º, do Regimento Interno do TCU, os presentes autos devem retornar à Sefip, para que dê imediato início aos procedimentos destinados à revisão de ofício do ato instituído por Manoel Vicente de Paula Gomes, nos termos do subitem 9.2.3 do Acórdão 122/2021-TCU-Plenário, oportunidade em que poderá também apurar o eventual desfecho da mencionada Ação Rescisória.
10.	Quanto aos atos instituídos por Manoel José da Silva e Manoel Rodrigues de Souza (peças 13 e 14) , conforme proposto pela Unidade Especializada, cabe considerá-los prejudicados, por perda de objeto, devido ao falecimento das respectivas beneficiárias, a teor do disposto no art. 260, § 5º, do Regimento Interno do TCU. 
		Ante o exposto, manifesto-me por que seja adotada a deliberação que ora submeto a este Colegiado.
 	
TCU, Sala das Sessões, em 29 de junho de 2021.
MARCOS BEMQUERER COSTA
Relator